【裁判字號】    97,竹簡,666
【裁判日期】    980821
【裁判案由】    給付票款
【裁判全文】
臺灣新竹地方法院民事簡易判決         97年度竹簡字第666號
原      告  戊○○
訴訟代理人  丙○○
            丁○○
被      告  甲○○
            乙○○
上列當事人間請求給付票款事件，原告向本院聲請核發支付命令
，經被告於法定期間提出異議後視為起訴，本院於民國98年7月
2日辯論終結，判決如下：
    主      文
被告應連帶給付原告新台幣壹百壹拾壹萬陸仟元，及自民國九十
七年七月十五日起至清償日止，按年息百分之六計算之利息。
原告其餘之訴駁回。
訴訟費用由被告連帶負擔百分之九十三，餘由原告負擔。
本判決第一項得假執行。
原告其餘假執行之聲請駁回。
    事實及理由
甲、程序方面
一、按當事人死亡者，訴訟程序在有繼承人、遺產管理人或其他
    依法令應續行訴訟之人承受其訴訟以前當然停止；又第一百
    六十八條至第一百七十二條及前條所定之承受訴訟人，於得
    為承受時，應即為承受之聲明；他造當事人，亦得聲明承受
    訴訟；當事人不聲明承受訴訟時，法院亦得依職權，以裁定
    命續行訴訟，民事訴訟法第一百六十八條、第一百七十五條
    、第一百七十八條分別定有明文。經查，本件原告原係聲請
    本院對吳勝章、乙○○二人核發支付命令，經本院准許核發
    後，該二人聲明異議，視為原告對該二人提起本件之訴訟，
    ，惟因吳勝章於本件訴訟審理中，於九十八年一月二日死亡
    ，其繼承人為乙○○及甲○○，然其二人迄未就吳勝章之訴
    訟部分，向本院聲明承受訴訟，而原告亦遲未向本院聲明命
    該二人承受訴訟，嗣本院乃依職權於九十八年四月十七日裁
    定命乙○○、甲○○續行吳勝章之訴訟之情，有本院該裁定
    及吳勝章之死亡證明書影本在卷可憑，並據本院依職權調取
    本院九十八年度繼字第一二六號卷宗查明無訛，是就吳勝章
    之訴訟部分，已由其之繼承人乙○○、甲○○續行，故本件
    之被告，即為乙○○、甲○○二人，先此敘明。
二、被告甲○○經合法通知，未於言詞辯論期日到場，核無民事
    訴訟法第三百八十六條各款所列情形，爰依原告聲請，就被
    告甲○○部分，由其一造辯論而為判決。
三、按訴狀送達後，原告不得將原訴變更或追加他訴，但擴張或
    減縮應受判決事項之聲明者，不在此限，民事訴訟法第255
    條第1項第3款定有明文。查本件原告聲請支付命令時 (經被
    告異議視為起訴)，原係請求被告二人應給付原告新台幣（
    以下同）一百二十萬元及自民國（以下同）97年7月15日起
    至清償日止，按年息百分之六計算之利息，嗣原告於97年10
    月27日本院言詞辯論期日時，將上開聲明變更為被告二人應
    連帶給付原告一百二十萬元及自97年7月15日起至清償日止
    ，按年息百分之六計算之利息，核係屬擴張應受判決事項之
    聲明，程序上自應予准許。
乙、實體方面
一、原告主張：
（一）緣被告乙○○於97年1月15日邀同被告二人之被繼承人吳
      勝章作擔保人，向原告之訴訟代理人即原告之母親丙○○
      借款一百二十萬元，並由吳勝章以其所有之土地，設定抵
      押權予原告，吳勝章並開立發票日97年1月15日、到期日
      97年7月15日，票面額一百二十萬元之本票一紙（以下簡
      稱系爭本票），經被告乙○○背書後，交予丙○○收執作
      為上開借款之擔保。而被告乙○○亦同時另外簽發票面金
      額為一百二十萬元，票載發票日為97年7月15日，付款銀
      行為新竹第三信用合作社，票據號碼為XA0000000號支票
      一紙（以下簡稱系爭支票），交付予丙○○以為清償。因
      丙○○上開借予被告乙○○之款項，係向原告臨時所調來
      ，該款項原係原告存在其子帳戶內，欲作為所購買房屋價
      金之支付之用，惟當時因被告乙○○表示僅係短期之借貸
      週轉，能很快返還，原告之母始向原告調得該款項而轉借
      予被告乙○○，故原告之母於97年1月15日當天收受系爭
      本票及支票後，隨即於同一日將上開票據交付予原告，並
      將其中之支票存入原告所管理、使用之兒子之帳戶內，而
      將上開票據及借款之債權轉讓予原告。詎系爭支票及本票
      經屆期提示竟不獲付款，迭經催討，被告均置之不理。又
      債務人吳勝章於98年1月2日死亡，被告乙○○、甲○○為
      其繼承人，自應就債務人吳勝章之上開債務，負連帶清償
      之責，為此爰依系爭支票及本票暨繼承之法律關係，請求
      被告給付票款，並聲明：(一)被告應連帶給付原告一百二
      十萬元，及自97年7月15日起至清償日止，按年息百分之
      六計算之利息；(二)訴訟費用由被告連帶負擔；(三)原告
      願供擔保，請准宣告假執行。
（二）對被告乙○○抗辯之陳述：
  １、被告乙○○雖辯稱，原告係在其母丙○○就系爭本票及支
      票於到期日或發票日提示未獲兌現後，才自原告之母丙○○處取得系爭票據云云，原告予以否認。概系爭本票之到
      期日、系爭支票之發票日均係97年7月15日，惟原告之母
      丙○○於97年1月15日取得上開票據時，當天就基於讓與
      系爭票據權利之意思，將系爭支票存入原告以其子陳士維
      名義開立於第一信用合作社之帳戶內（下稱系爭帳戶），
      並一併將系爭本票轉交予原告。而上開陳士維之銀行帳戶
      實際上係由原告所使用、管理，故上開票據之權利，在97
      年1月15日丙○○將系爭支票存入系爭帳戶，並將系爭本
      票交付原告時，已由丙○○讓與原告，故被告乙○○辯稱
      原告係在上開票據到期日、發票日屆至後，始受讓該等票
      據，其得以對抗丙○○之事由對抗原告云云，並無理由。
  ２、被告乙○○雖另辯稱原告之母丙○○於交付借款予乙○○
      時，已預扣一個月之利息八萬四千元及代書費三萬六千元
      ，實際上僅交付其一百零八萬元，故本件原告得請求之本
      金應僅為一百零八萬元云云，惟查，原告固不否認當時原
      告之母有預扣上開金額合計十二萬元，實際上係支付一百
      零八萬元借款予被告乙○○，惟該等預扣係經被告乙○○
      之同意下所為，且被告所稱之代書費三萬六千元，實際上
      係包括雙方所約定被告乙○○所應負擔之代書費，以及被
      告乙○○所積欠丙○○之代付房屋稅之金額，是被告乙○○嗣後即不得再以此為由而拒付該十二萬元，故被告乙○○上開所辯云云，無法成立。
二、被告乙○○之答辯：
    被告乙○○固不否認系爭本票及支票形式上之真正，亦不爭
    執曾向原告之訴訟代理人丙○○借款一百二十萬元等情，惟
    辯稱：其向債權人丙○○約定之借款金額雖為一百二十萬元
    ，惟丙○○實際上卻只交付一百零八萬元給伊，當時有預先
    扣除一個月之利息八萬四千元及代書費用三萬六千元，合計
    十二萬元，且連女當時所主張預扣之三萬六千元，純粹是代
    書費，並未包含所謂被告積欠連女代繳之房屋稅部分，是系
    爭票據原因關係之借款債權之本金數額，應為被告實際收受
    之一百零八萬元，而非一百二十萬元，故伊與貸與人丙○○
    間具有借款本金債權僅為一百零八萬元，而非一百二十萬元
    之抗辯事由存在。且因丙○○係於系爭支票、本票於到期提
    示未獲兌現後，始將該等票據交付予原告，並由原告出面主
    張系爭票據之權利，足認原告係於到期日後才取得上開票據
    之權利，僅發生通常債權讓與之效力。且原告受讓上開票據
    時，債權人丙○○亦曾告知原告系爭借款有預扣利息八萬四
    千元及代書費用三萬六千元，實際上係交付被告乙○○一百
    零八萬元，則原告對於系爭二張票據原因關係之借款債權，
    其本金僅有一百零八萬元乙事，並非善意不知情，故
    本件原告雖依據系爭二張票據而為主張，惟被告亦得以前揭
    票據原因關係所生之抗辯事由對抗原告之請求。並聲明：請
    求駁回原告之訴；訴訟費用由原告負擔。
三、被告甲○○迄未到庭爭執，亦未提出任何書狀作何聲明或答
    辯。
四、本院之判斷：
（一）原告主張被告乙○○於97年1月15日邀同被告二人之被繼
      承人吳勝章作擔保人，為向原告之訴訟代理人即原告之母
      親丙○○借款一百二十萬元，乃由吳勝章以其所有之土地
      ，設定抵押權予原告，吳勝章並開立系爭本票一紙，經被
      告乙○○背書後，交予丙○○收執作為上開借款之擔保，
      且被告乙○○亦同時另行簽發系爭支票一紙，交付予丙○○以為清償，嗣原告之母並交付借款予被告乙○○，當時
      實際交付金額為一百零八萬元，惟其後上開二張票據經屆
      期提示均不獲付款之情，已據原告提出系爭二張票據、退
      票理由單一紙、抵押權設定契約書一份在卷可憑，且為被
      告乙○○所不爭執，堪信原告此部分之主張為真實。
（二）次查，原告主張其母親於取得上開二張票據後，已於其後
      將該等票據交付予原告，並將票據權利轉讓予原告乙節，
      亦據原告提出上開票據及退票理由單為證，且據原告之母
      丙○○以原告之訴訟代理人之身分，到院就上開事實陳稱
      在卷，此部分亦堪信為實在。
（三）又就被告乙○○辯稱丙○○當時交付借款予其時，就原先
      一百二十萬元之借款，係預扣一個月之利息八萬四千元及
      代書費三萬六千元後，實際僅交付一百零八萬元予被告乙○○乙節，原告除了表示其中扣下之該筆三萬六千元，並
      非純粹僅是代書費，尚包括其母先前為被告乙○○代付之
      房屋稅金乙節外，其餘部分原告並不否認。且就被告乙○○另辯稱原告之母丙○○於將上開二張票據交付、轉讓票
      據權利予原告時，有將其當時有預扣前述之利息八萬四千
      元及費用三萬六千元合計十二萬元，實際僅交付被告乙○○一百零八萬元之借款乙事，告知原告乙節，亦為原告所
      不否認（見九十八年七月二日筆錄第二頁），是原告於自
      其母收受取得上開二張票據時，係知道其母當時因預扣利
      息及費用，實際僅交付被告乙○○借款數額一百零八萬元
      乙節，亦堪以認定。
（四）按票據債務人不得以自己與發票人或執票人之前手間所存
      抗辯之事由對抗執票人。但執票人取得票據出於惡意者，
      不在此限，票據法第十三條已有規定。又按「票據行為為
      不要因行為，即不以給付之原因為要素而得成立之行為，
      凡簽名於票據之人，不問原因如何，均須依票上所載文義
      負責，除執票人取得票據係出於惡意成詐欺者外，發票人
      不得以自己與執票人前手所存抗辯之意由，對抗執票人。
      」（最高法院著有49年台上字第678號判例意旨可資參照
      ）；且按「票據法第十三條但書所謂惡意，係指執票人明
      知票據債務人對於發票人或執票人之前手間，有抗辯事由
      存在而言。又執票人有無惡意，應以其取得票據時為決定
      之標準。」（亦有最高法院95 年度台上字第2862號裁判
      意旨可資參照）。查，本件依前所述，被告乙○○於簽發
      系爭支票，以及被告二人之被繼承人吳勝章於簽發系爭本
      票，並由被告乙○○在該本票背書後，係均由被告乙○○
      先交予原告之母，以作為其向原告之母借款之擔保或清償
      之用，嗣原告之母其後再將該二張票據交付予原告，故原
      告與被告乙○○就該二張票據，以及被告甲○○（因本於
      繼承關係而繼受系爭本票之發票人責任）與原告就系爭本
      票之間，均非直接前後手之關係，惟查，因原告於自其母
      受讓取得上開二張之票據權利時，其已知悉其母係因借款
      予被告乙○○而取得該二張票據，且雖被告乙○○當時欲
      向其母借一百二十萬元，並因而交付面額均一百二十萬元
      之該二張票據予其母，而吳勝章係為擔保該債務之履行而
      簽發系爭本票，惟其母當時有預扣利息八萬四千元及一筆
      費用三萬六千元，合計十二萬元，實際僅交付一百零八萬
      元予被告乙○○之情形，已如前述，則揆諸前述票據法第
      十三條但書及前開最高法院49年台上字第678號判例意旨
      及95年度台上字第第2862號裁判之意旨，被告二人即得持
      其等與該二張票據之執票人之前手即原告之母間之抗辯，
      用以對抗原告。原告主張被告二人不得以其等與原告之母
      丙○○間之原因關係之抗辯事由，用以對抗原告乙節，即
      不可採。
（五）至就被告二人得據以對抗原告之前手丙○○之原因關係之
      抗辯事由部分，經查：
  １、按稱消費借貸者，謂當事人一方移轉金錢或其他代替物之
      所有權於他方，而約定他方以種類、品質、數量相同之物
      返還之契約，民法第四百七十四條第一項定有明文；又按
      「金錢借貸契約係屬要物契約，故利息先扣之金錢借貸，
      其貸與之本金額應以利息預扣後實際交付借用人之金額為
      準，該預扣利息部分，既未實際交付借用人，自不成立金
      錢借貸。」，亦有最高法院87年台上第1682號判決意旨可
      供參考。經查，本件原告之前手即其母丙○○借款被告乙○○一百二十萬元時，已預先扣除利息八萬四千元及其中
      一筆費用三萬六千元，實際上僅交付一百零八萬元予被告
      乙○○之情，已如前述。查，就其中預扣利息八萬四千元
      之該數額之本金，因丙○○既未實際交付予借款人即被告
      乙○○，且連女於借款均尚未交付予被告乙○○，被告乙○○尚未能取得借款加以利用之前，即予以預扣利息，並
      加以行使其利息債權，亦有疑義，故縱使被告乙○○當時
      同意該部分之預扣利息，揆諸上開之規定、判決意旨及說
      明，該部分之金額即八萬四千元，於被告乙○○與丙○○
      之間，自不能認為有成立金錢借貸關係。
  ２、至就丙○○所表示要扣除之另一筆費用三萬六千元部分，
      雖然兩造之間就該筆費用，究竟僅是作為被告乙○○要負
      擔之代書費支出，抑或係指包括被告乙○○要支付予丙○○，作為清償連女幫其代墊之房屋稅及被告乙○○要負擔
      之代書費支出，兩造間有所爭執，惟查，縱認該筆三萬六
      千元之扣款，僅係指被告乙○○要負擔之代書費，不包括
      就丙○○針對房屋稅代墊之清償款，惟查，因被告乙○○
      於其欲向原告之母借貸前述之款項時，已同意一併以其父
      吳勝章名下之土地設定抵押權予原告作為擔保，並同意就
      設定抵押權所需之代書費三萬六千元由其負擔之情，為被
      告乙○○所不爭執，且因當時被告乙○○與原告之母合意
      推由原告之母找代書辦理該抵押權設定事宜，並由原告之
      母代為其交付代書費用予辦理之代書，則於此情形之下，
      被告乙○○就其應交付予原告之母，用以轉交予代書之該
      筆代書費用三萬六千元之交付方式，乃與原告之母約定為
      予以與原告之母所應交付予其之同數額之借貸本金即三萬
      六千元之交付相抵扣乙節，亦與法無違，準此而言，亦可
      認原告之母就與該筆代書費金額相同之借款本金三萬六千
      元，在法律上應認其業已交付予被告乙○○，核與前述之
      預扣利息之八萬四千元之借貸本金，並未交付予被告乙○○之情形顯有不同。是就原告之母所扣下之三萬六千元部
      分，應認其已交付借款三萬六千元予被告乙○○之情，堪
      以認定。被告乙○○辯稱其與丙○○間所成立之借貸關係
      ，其借款本金不包含且應扣除該代書費用三萬六千元之抗
      辯云云，無法成立。
（六）依上所述，系爭支票、本票固係被告吳偉德向原告之母丙○○借款，以及被告之被繼承人吳勝章為擔保被告吳偉德
      向原告之母丙○○之借款債權一百二十萬元所分別簽立，
      並由被告乙○○在本票上背書後，交付予原告之母丙○○
      ，惟因丙○○預先扣除之利息八萬四千元不能算入借貸金
      額，且原告於取得系爭二張票據時，已知悉上開預扣利息
      八萬四千元一事，係屬票據法第十三條但書所規定之惡意
      乙節，亦已如前述，則被告乙○○以系爭二張票據之原因
      關係之債權金額，不包含貸與人丙○○預先扣除之利息八
      萬四千元部份，資為對抗本件原告之請求，為有理由，至
      其另抗辯該筆預扣之代書費三萬六千元，亦不應計入借貸
      本金乙節，則難以採認。
（七）末按在票據上簽名者，依票上所載文義負責，發票人應照
      支票文義擔保支票之支付，又執票人向支票債務人行使追
      索權時，得請求自為付款提示日起之利息，如無約定利率
      者，依年利六釐計算，票據法第五條第一項、第一百二十
      六條、第一百三十三條定有明文；另按本票發票人對於執
      票人應照本票文義負責，本票發票人對於執票人應照本票
      文義，負付款之責，又執票人向本票債務人行使追索權時
      ，得請求自到期日起按週年利率百分之6計算之利息，票
      據法第一百二十四條、第一百二十一條、第二十九條第一
      項及第九十七條第一項亦分別定有明文。從而，原告本於
      系爭支票、本票之票據關係及繼承之法律關係，請求被告
      二人連帶給付票款，在扣除被告二人得主張之票據原因關
      係抗辯八萬四千元後，於被告二人應連帶給付原告票款一
      百十一萬六千元，及自提示日即97年7月15日起至清償日
      止，按年息百分之六計算之利息範圍內，為有理由，應予
      准許，逾此部分之請求，則無理由，應予駁回。
（八）本件事證已臻明確，原告及被告乙○○其餘之攻擊防禦方
      法、舉證，經本院審酌後，核與判決結果無影響，毋庸一
      一論列，附此敘明。
五、假執行之宣告：
    本件為簡易訴訟程式所為被告部分敗訴之判決，爰就被告敗
    訴部分，依民事訴訟法第389條第1項第3款之規定，爰依職
    權宣告假執行。至就原告敗訴部分，其假執行之聲請已失所
    附麗，應併予駁回之。
六、據上論結，本件原告之訴為一部有理由，一部無理由，依民
    事訴訟法第436條第2項、第385條第1項前段、第79條、第85
    條第2項、第389條第1項第3款，判決如主文。
中    華    民    國    98    年     8    月    21    日
                  新竹簡易庭    法  官  鄭政宗
以上正本係照原本作成。
如對本判決上訴，須於判決送達後20日內向本院提出上訴狀。
中    華    民    國    98    年     8    月    21    日
                                書記官  曾柏方


司法院資訊處製作；財團法人民間司法改革基金會備份。
